【裁判字號】    92,訴,343
【裁判日期】    920627
【裁判案由】    請求所有權移轉登記
【裁判全文】
臺灣彰化地方法院民事判決  九十二年度訴字第三四三號
    原      告  乙○○
    被      告  丙○○
                甲○○
右當事人間請求所有權移轉登記事件，本院判決如左：
    主    文
被告甲○○應將坐落彰化縣埔鹽鄉○○段一七二三地號、地田、面積０‧二三七一公
頃土地所有權應有部分三分之一，及同段一六八一地號、地目建、面積０‧００七一
公頃土地所有權應有部分三分之一移轉登記予原告。
原告其餘之訴駁回。
訴訟費用由被告甲○○負擔百分之七十七，餘由原告負擔。
    事    實
甲、原告方面：
  一、聲明：
  （一）被告丙○○應將坐落彰化縣埔鹽鄉○○段一六八八地號、地目田、面積０‧
        ０六六０公頃土地（下稱系爭一六八八地號土地）應有部分三分之一移轉登
        記予原告。
  （二）被告甲○○應將坐落同段一七二三地號、地田、面積０‧二三七一公頃土地
        （下稱系爭一七二三地號土地）及坐落同段一六八一地號、地目建、面積０
        ‧００七一公頃土地（下稱系爭一六八一地號土地）應有部分各三分之一移
        轉登記予原告。
  二、陳述：兩造於民國七十七年二月十三日就系爭三筆土地與其他土地協議分配，
      約定被告丙○○應將系爭一六八八地號土地各移轉應有部分三分之一予原告及
      被告甲○○，被告甲○○應將系爭一七二三號及一六八一地號土地各移轉應有
      部分三分之一予原告及被告丙○○。詎原告向被告請求辦理移轉登記，被告竟
      拒絕履行契約，為此請求判決如聲明所示。
  三、證據：提出契約書一件、土地登記謄本三件、土地登記簿謄本二件、地籍圖謄
      本一件、農業使用證明書一件。
乙、被告方面：
  壹、被告丙○○部分：
    一、聲明：原告之訴駁回。
    二、陳述：系爭契約書是七十七年所簽的，惟依約定，系爭一六八八地號土地係
        被告丙○○所有，且兩造應與其他土地一併處理，被告丙○○才可能將系爭
        一六八八地號土地移轉登記予原告，又原告提起本件訴訟請求移轉登記，已
        超過十五年請求權時效。
  貳、被告甲○○部分：
    一、聲明：原告之訴駁回。
    二、陳述：兩造於七十七年間確有簽訂契約書，其他土地均已變理移轉登記，依
        約定，被告甲○○對系爭一六八八地號土地亦有三分之一之所有權，系爭三
        筆土地之所有權移轉登記應一起辦理。
    理    由
一、原告起訴主張：兩造於七十七年二月十三日曾就系爭三筆土地及其他三筆土地協
    議分配，約定被告丙○○應將系爭一六八八地號土地各移轉應有部分三分之一予
    原告及被告甲○○，被告甲○○應將系爭一七二三號及一六八一地號土地各移轉
    應有部分三分之一予原告及被告丙○○，詎被告竟拒絕履行契約，為此請求被告
    移轉登記等語。被告丙○○則以：依兩造於七十七年所簽契約書約定，系爭一六
    八八地號土地係被告丙○○所有，且原告已超過十五年請求權時效等語置辯。被
    告甲○○則辯稱：兩造於七十七年間確有簽訂契約書，其他土地均已變理移轉登
    記，依約定，被告甲○○對系爭一六八八地號土地亦有三分之一之所有權，系爭
    三筆土地之所有權移轉登記應一起辦理等語。
二、查原告主張兩造於七十七年二月十三日協議分配系爭三筆土地及其他土地，約定
    兩造對系爭三筆土地之應有部分均各為三分之一之事實，業據原告提出契約書一
    件、土地登記謄本三件為證，且為被告甲○○所自認，被告丙○○對上開文書之
    真正亦不爭執，雖其辯稱系爭一六八八地號土地係分配為其所有云云，惟依上開
    契約書第一條所記載「甲（丙○○）、乙（乙○○）、丙（甲○○）三方所有土
    地標示如左列所示．．．。右列土地共筆面積共０．一七三三公頃由甲乙丙三方
    平均每人各得三分之一，持分面積各為０．０五七七六六公頃，政府稅金由甲乙
    丙三人共同負擔」，經核上開約定四筆土地，即系爭一六八八地號土地及同段、
    彰化縣埔鹽鄉○○○段二四０之一地號、同段二四二地號、二四二之四地號土地
    之面積確為０．一七三三公頃，再參以被告丙○○所稱其他土地一併處理才要將
    系爭一六八八地號土地登記給原告等語，堪認系爭一六八八地號土地已經兩造約
    定應有部分各為三分之一，被告丙○○所辯，尚不可採，原告主張之上開事實，
    應堪認為真實。
三、按耕地之使用，應符合區域計畫法相關法令規定，始得辦理所有權移轉登記。但
    有因繼承、因法院或行政執行處拍賣或依金融機構合併法所規定之拍賣、依土地
    法第二十條所定之標售而移轉者，不在此限，農業發展條例第三十一條定有明文
    。查系爭一七二三地號土地之使用分區為特定農業區，編定類別為農牧用地，為
    農業發展條例第三條所定之耕地，現係供農業使用乙情，有原告提出有彰化縣埔
    鹽鄉公所農業用地作農業使用證明書為證，是系爭一七二三地號土地之使用既符
    合使用分區管制之相關法令，並無不能辦理所有權移轉登記之情形，而系爭一六
    八一地號土地之地目為建地，不受上開法令之限制，是原告依契約之約定，請求
    被告甲○○將系爭一七二三地號、一六八一地號土地所有權應有部分各三分之一
    移轉登記予原告，自屬有據，應予准許。又系爭一六八八地號土地之地目為田，
    使用分區為特地農業區，使用地類別為農牧用地，則有原告所提土地登記謄本可
    稽，亦屬農業發展條例第三條規定之耕地，惟該土地上現有原告及被告丙○○之
    建築物，業經兩造陳明在卷，原告復未證明系爭一六八八地號土地確符合農業使
    用，則依前開農業發展條例第三十一條前段之規定，系爭一六八八地號土地，自
    不得依兩造契契之約定而辦理所有權移轉登記。從而，原告依契約約定，請求被
    告丙○○應將系爭一六八八地號土地所有權應有部分三分之一移轉登記予原告，
    即為無理由，應予駁回。
四、本件事證已臻明確，兩造其餘主張及舉證，核與判決結果無影響，毋庸逐一論述
    ，併此敘明。
五、據上論結，原告之訴為有一部有理由，一部無理由，依民事訴訟法第七十八條、
    第七十九條但書判決如主文。
中      華      民      國    九十二    年      六      月    二十七    日
                                    臺灣彰化地方法院民事第二庭
~B法      官  羅秀緞
右為正本係照原本作成。
如對本判決上訴須於判決送達後廿日內向本院提出上訴狀。
~B法院書記官  黃當易
中      華      民      國    九十二    年      六      月     三十     日


司法院資訊處製作；財團法人民間司法改革基金會備份。
